臺灣高等法院刑事判決　　　　　　 94年度上更(一)字第211號
上　訴　人　臺灣臺北地方法院檢察署檢察官
上　訴　人
即　被　告　宇○○　（原名陳添貴）
選任辯護人　黃碧芬律師
上　訴　人
即　被　告　黃○○
　　　　　　　　　　巷8號4樓
選任辯護人　陳國雄律師
上　訴　人
即　被　告　玄○○
　　　　　　庚○○
　　　　　　Ｂ○○
　　　　　　巳○○
　　　　　　Ｅ○○
　　　　　　辰○○
　　　　　　宙○○
　　　　　　　　　　之3
被　　　告　Ｄ○○　（起訴書及原審判決均誤載為鄭佩宜）
　　　　　　　　　　號
　　　　　　Ａ○○
　　　　　　Ｆ○○
　　　　　　丁○○
　　　　　　亥○○　（原名林祖友）
　　　　　　酉○○
　　　　　　辛○○
　　　　　　寅○○
上15人共同
指定辯護人　本院公設辯護人乙○○
上列上訴人等因被告等違反槍砲彈藥刀械管制條例等案件，不服
臺灣臺北地方法院八十九年度訴字第一六五一號，中華民國九十
二年九月五日第一審判決（起訴案號：臺灣臺北地方法院檢察署
八十九年度偵字第二０一六五號、二一一四七號、二二七一八號
），提起上訴，判決後，經最高法院第一次發回更審，本院判決
如下：
    主  文
原判決關於宇○○、Ｂ○○、庚○○、亥○○、辛○○、黃○○
、Ａ○○、酉○○、Ｅ○○、宙○○、Ｆ○○、辰○○、丁○○
、玄○○、巳○○、Ｄ○○、寅○○部分均撤銷。
宇○○未經許可寄藏手槍，累犯，處有期徒刑伍年捌月，併科罰
金新台幣壹拾萬元，罰金如易服勞役以新台幣玖佰元即銀元佰
元折算壹日。扣案之附表一所示之物沒收。又共同常業重利，累
犯，處有期徒刑伍月，扣案之附表二、附表三所示之物均沒收。
應執行有期徒刑陸年，併科罰金新台幣壹拾萬元，罰金如易服勞
役以新台幣玖佰元即銀元佰元折算壹日，扣案之附表一、附表
二、附表三所示之物均沒收。
Ｂ○○共同常業重利，累犯，處有期徒刑伍月，如易科罰金，以
佰元折算壹日。扣案之附表二、附表三所示之物均沒收。
庚○○共同常業重利，累犯，處有期徒刑肆月，如易科罰金以
佰元折算壹日。扣案之附表二、附表三所示之物均沒收。
亥○○、酉○○、Ｅ○○、丁○○、黃○○、Ｆ○○、Ａ○○、
辛○○、辰○○、玄○○、巳○○、Ｄ○○、寅○○、宙○○共
同常業重利，黃○○、Ｆ○○各處有期徒刑伍月，亥○○、辛○○、Ａ○○、酉○○、Ｅ○○、宙○○、丁○○、巳○○、Ｄ○○、寅○○、辰○○、玄○○各處有期徒刑肆月，如易科罰金，
均以佰元折算壹日。扣案之附表二、附表三所示之物均沒收。
    事  實
一、緣吳國斌（綽號陳先生，原審法院通緝中）自民國（下同）
    八十六年間起，每日在中國時報、自由時報等報紙廣告分類
    欄上刊登「支票借款、利息最低」及不同電話號碼之形式不
　　一各種貸款廣告，藉以招徠不特定人向之貸款；其下分設九
  　組，每組設一組長，有二至三名組員，專門從事貸款、討債
    等工作；再設有：總機小姐，負責接聽電話、洽談、初步
    確認財力及聯繫成員等工作；會計小姐，負責營收、作帳
    、查詢客戶資料等工作。吳國斌自任第七組組長，經由第一
    組組長酉○○（綽號排骨，曾因公共危險罪，經臺灣臺北地
    方法院八十九年北交簡字第二二六二號判決有期徒刑二月，
    於九十年一月九日易科罰金執行完畢，時在本件犯行之後）
    、組員亥○○（原名林祖友，綽號蔣先生）、第二組組長Ｂ
    ○○（綽號趙先生，曾於八十七年五月因賭博案，經臺灣臺
    北地方法院判處有期徒刑六月確定，於同年七月三十日易科
    罰金執行完畢）、組員Ｅ○○（綽號阿昇）、丁○○（綽號
    小黃）、鄭子祥（綽號小莊，九十三年二月六日死亡，經本
    院前審判決公訴不受理）、第四組組長蔡任正（綽號小鄭，
    因曾經另案判決確定，經原審法院判決免訴）、第五組組長
    黃○○（綽號許先生，曾因常業重利罪，經臺灣臺北地方法
    院八十六年訴字第一二四五號判決有期徒刑五月，緩刑三年
    確定）、組員Ｆ○○（綽號阿光）、第六組組長宇○○（原
    名陳添貴，綽號林先生，曾於八十五年八月因賭博案【八十
    五年偵字第一三一七０號】，為台灣台中地方法院判處有期
    徒刑五月確定，於同年十月十六日易科罰金執行完畢）、組
    員Ａ○○（綽號小任）、第八組組長黃志仁（綽號小董，原
    審審理中）、組員庚○○（綽號陳小姐，並兼任電話小姐，
    曾因賭博案，經台灣彰化地方法院八十五年易字第一一六九
    號判決有期徒刑三月確定，於八十五年十月八日易科罰金執
    行完畢）、第九組組長辛○○（綽號金先生）、組員辰○○
    （綽號阿國）、電話小姐玄○○、巳○○、Ｄ○○（綽號小
    佩，起訴書及原審判決均誤載其姓名為鄭佩宜）、寅○○、
    會計宙○○（綽號洪小姐）等人，彼等基於共同犯意之聯絡
    ，乘附表四所載之借款人急迫需款之際，貸以金錢，利息以
    十天為計算單位，每十萬元為一萬元以上，月息為三十分至
    六十分不等，收取與原本不相當之重利，以之為常業，詳如
    附表四所載。並以座落台北市○○○路○段三十一號之一吳
    國斌開設，由亥○○管理之「統一當舖」，為彼等連絡地點
    。對借款未按時返還者，由前開放款小組負責催收之。
二、又宇○○於八十九年九月初在其後開住處附近，因吳國斌要
    出國，而收受吳國斌所交付之具有殺傷力奧地利製克拉克半
    自動手槍、捷克製ＲＺ七五Ｂ型半自動手槍各一支、彈匣四
    個、子彈四十發，未經許可而寄藏於其住處，嗣八十九年十
    月十三日，經警於台北市○○街三六巷二之九號七樓宇○○
    之住處，查獲前開槍、彈，復扣得吳國斌所有，供彼等犯常
    業重利罪所用或犯罪所得之電腦主機、數據機各一台、支票
    五十二張、存摺三本、帳簿一本，報紙廣告四張等物；及於
    同日於台北市○○○路○段三十一號之一吳國斌開設，由亥
    ○○管理之「統一當舖」內，查獲吳國斌所有供彼等犯常業
    重利罪所用及犯罪所得之支票五十二張、借款人資料八張等
    物。
三、案經台北市政府警察局北投分局報告台灣台北地方法院檢察
    署檢察官偵查起訴。
    理  由
一、關於常業重利部分：
　(一)上訴人即被告宇○○、Ｂ○○、Ｅ○○及被告亥○○、辛○○、Ａ○○、酉○○、丁○○於原審、本院前審及本審審理
    時均坦承有常業重利之犯行，上訴人即被告宙○○、辰○○
    、黃○○、玄○○、庚○○、巳○○及被告寅○○、Ｆ○○
    、Ｄ○○則否認有何常業重利之犯行，被告宙○○辯稱：吳
    國斌請伊去當會計，其他不知情。被告辰○○辯稱：伊曾向
    吳國斌借十萬元，吳國斌要伊拿東西給辛○○，再從辛○○
    處拿東西交予吳國斌，因伊未能還錢才幫吳國斌，東西是用
    信封裝著，伊不知裡面是何物。被告黃○○辯稱：吳國斌因
    欠伊錢未還，故有連絡，但未參與本事件。被告Ｆ○○辯稱
    ：伊無常業重利犯行；被告玄○○、庚○○、巳○○、Ｄ○○、寅○○均辯稱：伊等只是電話總機小姐，並不知道借款
    人之利息如何計算，並無常業重利之犯行云云。
　(二)經查被告宇○○等十七人有為上開常業重利之事實，業據共
  　犯吳國斌於警訊時供述綦詳（偵字第二二七一八號卷第十二
    頁至第十四頁），被告宙○○、Ｆ○○於警訊、被告黃○○
    於警訊及檢察官偵查時亦承認有上開常業重利之犯行（偵字
    第二二七一八號卷第一四七頁至一四八頁、第一八四頁至一
    八七頁、第一八九頁至一九一頁、偵字第二一一四七號卷第
    五二頁至五三頁），共犯Ｂ○○於警訊時亦證稱：辰○○為
    上開第九組組員無訛（偵字第二二七一八號卷第六九頁）、
    共犯辛○○於本院本審審理時亦證述：辰○○確有從台北將
    吳國斌交付之東西帶到基隆給伊，伊再將東西交辰○○帶回
    台北交吳國斌，辰○○所帶之東西為放重利之金錢及借款人
    所交之憑證等資料等情，共犯辛○○已承認在基隆為常業重
    利之行為，被告辰○○又被列入吳國斌所經營地下錢莊以分
    組方式分工之小組成員，衡情被告辰○○豈有不知該地下錢
    莊之整體運作，再被告Ｆ○○於原審審理時曾供稱：十二月
    後我明瞭他這是地下錢莊後我雖推說不要做，但是他說我還
    欠他錢，所以我繼續做等語（原審卷(三)二第一五頁），又於
    本院本審審理時坦承吳國斌借錢給林桂美，由其辦理等情，
    於本院本審準備程序亦供述對於原審判決常業重利罪無意見
    ，被告黃○○在本院本審審理時亦一度供述承認重利等情，
    被告宙○○在本院前審亦僅供述原審判太重而不否認犯行，
    是被告辰○○、黃○○、宙○○、Ｆ○○所辯無重利犯行，
    顯為卸責之詞，不足採信。
　(三)被告宇○○、亥○○、辛○○、Ｂ○○、Ａ○○、酉○○
  　、Ｅ○○、丁○○均已坦認有常業重利之犯行，而吳國斌及
    被告宙○○於警訊及偵查中既已坦承該地下錢莊有以分組方
    式分工，則被列入小組成員之被告玄○○、庚○○、巳○○
    、Ｄ○○、寅○○自亦了解該地下錢莊之整體運作，被告玄
    ○○、庚○○、巳○○、寅○○、Ｄ○○均辯稱不知情云云
    ，顯非可信。被告宙○○於偵查時稱，該公司每個月發薪
    時會聚會，一年會集體出國二、三次等語（見偵字第二０一
    六五號第一七一頁），在逃主犯吳國斌既非銀行業者，顯然
    透過頻繁之聚會，進行其業務之推展、運作及檢討，依經驗
    法則推論，被告玄○○、庚○○、巳○○、寅○○、Ｄ○○
    等人豈有會對公司經營何業務不知之理？又共同正犯之成
    立，其重點並不在於渠等間是否相識，而重在該名共同正犯
    有無意識到「其本人在整個犯罪計劃中所扮演之角色」，並
    清楚之認知到「其他共犯能利用到其本人工作成果，而繼續
    朝著完成犯罪目標之方向前進」，因此就算共同正犯彼此間
    毫不相識，也不曾當面見過或交談過，但只要有一定之「媒
    介溝通管道」，同樣可以形成犯罪計劃之分工，從而，共同
    正犯之成立在渠等主觀上有「在犯罪集團內相互利用對方工
    作成果，來遂行犯罪計畫」之共同犯意。本案被告玄○○、
    庚○○、巳○○、Ｄ○○、寅○○雖辯稱，伊等不清楚借款
    之利息如何計算，但彼等供稱：「一般我們會先問他們貴姓
    、住哪裡。偶而會問他們收入多少，要確認他們要借多少錢
    。一般我們會問客戶借款做何用途，有時候金額太大我們會
    馬上打電話給吳國斌。一般我們都不談利息，因為我們不知
    道他們利息是如何計算，如果客戶問利息如何算，我會說要
    看他們的票信，如果沒有票我們就不會借款給他。我會問客
    戶的支票是那一家銀行，我們不會去查票信，是把客人的資
    料給吳國斌後，他會去查客戶的票信」等語（見原審五卷一
    九三至一九四頁），足見彼等還是會對客戶身份進行確認，
    並做初步之信用調查（包括工作狀況、借款用途、有無票據
    帳戶等），此均屬借款徵信之事務，並了解客戶之需求程度
    、急迫性、資格條件及日後償債能力等，焉能謂與「乘他人
    急迫貸以金錢」之構成要件無關聯？彼等電話小姐之工作，
    正是該地下錢莊之第一線工作，縱使日後吳國斌就個別之貸
    款利息有不同之決定，並不影響彼等共同正犯之成立。更
    何況，被告巳○○係被告Ｂ○○之妻，夫妻同處於一家地下
    錢莊內，被告Ｂ○○坦承知悉該地下錢莊貸款之利息、方式
    ，被告巳○○卻辯稱不知，亦與常情有違。是被告玄○○、
    庚○○、巳○○、Ｄ○○、寅○○所辯顯為卸責之詞，殊無
    可採。
　(四)此外復有在台北市○○街三六巷二之九號七樓宇○○之住處
  　，所查獲供被告等犯常業重利罪所用或犯罪所得之電腦主機
    、數據機各一台、支票五十二張、存摺三本、帳簿一本，報
    紙廣告四張；及在台北市○○○路○段三十一號之一吳國斌
    開設，由亥○○管理之「統一當舖」內，所查獲吳國斌所有
    （亥○○原稱係王先生所有，嗣後亥○○承認所謂王先生即
    係吳國斌，見偵字第二０一六五號卷第八十頁、第八十四頁
    ）供被告等犯常業重利罪所用及犯罪所得之支票五十二張、
    借款人資料八張等物可資佐證。而承辦員警依上開起獲之資
    料循線通知附表四所載之借款人即證人壬○○、己○○、子
    ○○、戊○○、地○○、Ｇ○○、吳張明、未○○、余東平
    、申○○、王金保、周志芬、Ｃ○○、午○○、丑○○、洪
    銀龍、戌○○、何玉、丙○○、林嘉惠、癸○○、甲○○、
    林許秀鑾、楊玄光、楊曉嵐、簡慶龍、王白祺佑、鄭夙芬、
    高中進、李銘國、王蕙蘭、卯○○、林桂美於警訊、被害人
    壬○○、己○○、子○○於偵查中證述因急迫需款之際，而
    為附表所載之重利借款等情（偵字第二一一四七號卷第二十
    頁至第四十三頁、偵字第二０一六五號卷第二七六至二七九
    頁、偵字第一一七九八號卷第四頁至五頁、第四十一頁至第
    四十二頁，偵字第二二七一八號卷第二四八頁、第二七一頁
    、原審卷(三)-(二)第一００頁至一０四頁、第二九０頁至二九
    三頁），是被告等常業重利事證明確，犯行均堪以認定。
二、被告宇○○未經許可寄藏槍彈部分：
　　上開事實，業據被告宇○○於警訊、偵查、原審、本院前審
  　及本審審理時自白不諱，核與證人吳國斌於警訊時證述情節
    相符（偵字第二二七一八號卷第二十八頁），復有扣案奧地
    利製克拉克半自動手槍、捷克制ＲＺ七五Ｂ型半自動手槍各
    一支、彈匣四個、子彈四十發可證，而該等槍彈具有殺傷力
    ，亦有內政部警政署刑事警察局鑑驗通知書在卷可參（見偵
    字第二二七一八號卷三二七頁），被告宇○○此部分犯行，
    亦堪認定。
三、又上開證人即吳國斌、Ｂ○○之警訊筆錄對其他共犯被告及
    附表四所載之借款人等之警訊筆錄，雖均為刑事訴訟法第一
    百五十九條第一項所規定之被告以外之人於審判外之言詞陳
    述屬傳聞證據，惟被告及其辯護人於本院審理期日言詞辯論
    終結前未聲明異議，本院審酌該筆錄作成之情況，依刑事訴
    訟法第一百五十九條之五第二項規定，認為有證據能力，併
    予敘明。
四、
　(一)核被告宇○○、亥○○、辛○○、黃○○、Ｂ○○、Ａ○○
　　、酉○○、Ｅ○○、宙○○、玄○○、庚○○、Ｆ○○、辰
  　○○、巳○○、Ｄ○○、丁○○、寅○○等人所為，皆係犯
　　刑法第三百四十五條之常業重利罪。又被告宇○○未經許可
  　寄藏槍彈之行為，分別犯槍砲彈藥刀械管制條例第七條第四
    項之罪、第十二條第四項之罪（槍砲彈藥刀械管制條例先後
    於九十年十一月十四日、九十四年一月二十六日修正，但第
    七條、第十二條並未修正），被告宇○○寄藏槍彈當然含有
    持有槍彈行為，故不再另論持有槍彈犯行。
　(二)被告宇○○、亥○○、辛○○、黃○○、Ｂ○○、Ａ○○、
  　酉○○、Ｅ○○、宙○○、玄○○、庚○○、Ｆ○○、辰○○、巳○○、Ｄ○○、丁○○、寅○○與已死亡之鄭子祥及
    未到案之吳國斌、原審審理中之黃志仁暨已判決免訴確定之
    蔡任正，就所為常業重利罪間，有犯意聯絡及行為之分擔，
    均為共同正犯。
　(三)被告宇○○所犯寄藏槍、彈之行為，係一持有行為觸犯數罪
  　名之想像競合犯，應從一重之槍砲彈藥刀械管制條例第七條
    第四項之罪處斷。
　(四)公訴人起訴被告宇○○意圖供自己犯罪之用而持有槍彈（公
  　訴人起訴之法條應為槍砲彈藥刀械管制條例第七條第三項，
    然公訴人於應適用之法條誤植為同條第四項），然經本院調
    查結果，被告宇○○尚無持該槍彈犯罪（詳後述不另為無罪
    諭知部分），本院自得在公訴人起訴基本事實同一之情況下
    ，變更起訴法條為同條例第七條第四項、第十二條第四項之
    罪。
　(五)被告宇○○未經許可無故寄藏槍彈既因為吳國斌赴大陸前所
  　託寄，自與被告宇○○所犯常業重利罪之犯意個別，行為互
    殊，應分論併罰之。
　(六)又被告宇○○曾於八十五年八月因賭博案，為台灣台中地方
  　法院判處有期徒刑五月確定，於同年十月十六日易科罰金執
    行完畢；被告Ｂ○○曾於八十七年五月因賭博案，經臺灣臺
    北地方法院判處有期徒刑六月確定，於同年七月三十日易科
    罰金執行完畢；被告庚○○曾於八十五年四月因賭博案，為
    台灣彰化地方法院判處有期徒刑三月確定，於同年十月八日
    易科罰金執行完畢，此有臺灣高等法院檢察署刑案紀錄簡覆
    表在案可參，渠等於五年內再犯本件有期徒刑之罪，均應依
    累犯之規定加重其刑。
五、原審對被告等據以論科，固非無見，惟查被告宇○○係犯寄
    藏槍彈罪，原審誤為持有槍彈罪，已有未洽，又被告宇○○
    等十七人並未犯刑法第三百零五條之恐嚇危害安全罪（詳如
    後述），原審認被告等十七人有犯該罪，亦有未適。被告宇
    ○○、Ｂ○○、Ｅ○○、宙○○、辰○○、黃○○、玄○○
    、庚○○、巳○○上訴意旨執以指摘非全無理由，檢察官上
    訴意旨，指原審未論處被告等之強盜罪及違反組織犯罪條例
    之罪，係屬不當云云，雖無理由（詳後述），惟原判決既有
    上開不當，自應由本院將原判決關於宇○○、Ｂ○○、庚○○、亥○○、辛○○、黃○○、Ａ○○、酉○○、Ｅ○○、
    宙○○、Ｆ○○、辰○○、丁○○、玄○○、巳○○、Ｄ○○、寅○○部分均撤銷改判，爰審酌被告宇○○有偽造文書
    、槍砲、賭博之前科；被告庚○○曾有賭博之前科；被告Ｂ
    ○○曾有懲治盜匪條例、竊盜、賭博之前科；被告黃○○曾
    有偽造有價證券之前科（非累犯）；被告辛○○曾有業務過
    失致人於死、業務傷害等前科（非累犯）；被告酉○○曾有
    賭博等前科（非累犯），被告亥○○、Ａ○○、Ｅ○○、宙
    ○○、玄○○、Ｆ○○、辰○○、巳○○、Ｄ○○、丁○○
    、寅○○無何前科，此有台灣高等法院檢察署刑案紀錄簡覆
    表在卷可案；及被告等人之動機、手段、目的及所生危害等
    一切情狀，就被告宇○○未經許可寄藏手槍部分，判處有期
    徒刑伍年捌月，併科罰金新台幣拾萬元，並就罰金部分如易
    服勞役以新台幣玖佰元即銀元佰元折算壹日，就常業重利
    部分，被告宇○○、Ｂ○○、黃○○、Ｆ○○各判處有期徒
    刑伍月，被告庚○○、亥○○、辛○○、Ａ○○、酉○○、
    Ｅ○○、宙○○、丁○○、巳○○、Ｄ○○、寅○○、辰○○、玄○○各判處有期徒刑肆月。被告Ｂ○○等十六人（即
    被告宇○○除外）行為後刑法第四十一條已於九十年一月十
    日修正公布，同年月十二日生效，比較新舊法，以新法較有
    利於被告，依刑法第二條第一項前段之規定，適用裁判時新
    法，即修正後刑法第四十一條第一項前段之規定諭知其等被
    判處之有期徒刑如易科罰金時均以銀元佰元折算壹日之標
    準。並就被告宇○○所犯上開二罪所處之刑，定應執行有期
    徒刑六年，併科罰金新台幣十萬元，罰金如易服勞役以新台
    幣九百元即銀元三百元折算一日，又被告宇○○行為後，槍
    砲彈藥刀械管制條例於九十年十一月十四日修正公布，其中
    第十九條關於應宣告強制工作部分已予廢止，經新舊法比較
    結果，應適用較有利被告之新法，故不予宣告強制工作，併
    予敘明。
六、從宇○○台北市○○街三六巷二之九號七樓住處扣得之奧地
    利製克拉克半自動手槍一枝（含彈匣二個）、捷克製ＲＺ７
    ５Ｂ型半自動手槍壹枝（含彈匣貳個）、制式九０手槍子彈
　　四十顆係違禁物，應依刑法第三十八條第一項第一款之規定
  　沒收之。從宇○○台北市○○街三六巷二之九號七樓住處扣
    得犯常業重利罪之物，即電腦主機一台、數據機一台、支票
　　五十二張、存摺三本、帳簿三本、刊登廣告之收據四張，為
  　共犯吳國斌所有，業據被告宇○○供明，從台北市○○○路
    ○段三十一號之一被告亥○○管理「統一當舖」內扣得之支
    票五十二張、借款人資料八張為共犯吳國斌所有，亦為被告
    亥○○供明在卷，上開扣得之物，其中支票共一百零四張為
    被告等犯罪所得之物，其他為供被告等犯罪所用之物均應依
    刑法第三十八條第一項第二款之規定宣告沒收。
七、公訴意旨另略以：
　(一)吳國斌（綽號陳先生）意圖牟取重利，且以之為常業，並組
  　成以脅迫、暴力討債為主之犯罪組織，為達成犯罪目的，竟
    非法持有槍械，自任操縱指揮者，自民國八十六年間起每日
    在中國時報等報紙廣告分類欄上刊登「支票借款，利息最低
    」及不同電話號碼形式不一各種貸款廣告，其下分設九組，
    每組設一組長，有二至三名組員，專門從事貸款、暴力討債
    等工作，再設總機小姐，負責接聽電話、洽談，確認財力及
    聯繫成員工作，會計小姐負責營收、收帳，查詢客戶資料等
    工作，被告宇○○、亥○○、辛○○、黃○○、Ｂ○○、Ａ
    ○○、酉○○、Ｅ○○、宙○○、玄○○、庚○○、Ｆ○○
    、辰○○、巳○○、Ｄ○○、丁○○、寅○○等人分為為事
    實欄所載之組織成員，織成一紀律嚴明、結構完整、行動鮮
    明、恐嚇暴力地下錢莊組織，對借款未按時返還者，每以電
    話威脅恐嚇。八十九年四月二十一日十五時三十分許，吳國
    斌因鄭聰澤向第六組組長宇○○借貸六十萬元有問題，吳國
    斌乃命被告陳添貴（即宇○○）持手槍配填子彈，率同被告
    亥○○、丁○○、酉○○、黃志仁、鄭子祥、Ｆ○○、Ａ○○等八、九人，至台北市○○○路○段一三六巷六弄八號「
    憶遠企業有限公司」（起訴書誤載為億遠企業有限公司，以
    下簡稱憶遠公司）鄭聰澤服務處，以槍托打傷在場天○○等
    人（未據告訴），並恐嚇天○○等五、六人不得報警，否則
    要予以好看等語，致生危害於天○○等人之生命安全，並共
    同以暴力劫走公司支票乙本、公司大小章各乙枚、數位錄音
    機三十部、行動電話四十二支、手提電腦二台、現金十二萬
    五千四百元、手錶乙只及車牌號碼ＶＫ─八八五九號ＢＭＷ
    廠牌自小客車一部等財物得逞。因認被告宇○○、亥○○、
    辛○○、黃○○、Ｂ○○、Ａ○○、酉○○、Ｅ○○、宙○○、玄○○、庚○○、Ｆ○○、辰○○、巳○○、Ｄ○○、
    丁○○、寅○○等人，有共犯組織犯罪條例第三條後段之參
    與組織犯罪之罪嫌。被告宇○○、亥○○、辛○○、黃○○
    、Ｂ○○、Ａ○○、酉○○、Ｅ○○、庚○○、Ｆ○○、辰
    ○○、丁○○有共犯刑法第三百零五條之罪嫌，被告宇○○
    、亥○○、丁○○、酉○○、Ｆ○○、Ａ○○有共犯刑法第
    三百二十八條第一項之強盜取財罪嫌云云。
　(二)按犯罪事實應依證據認定之，無證據不得推定其犯罪事實，
  　刑事訴訟法第一百五十四條第二項定有明文。又所謂認定犯
    罪事實之證據，係指足以認定被告確有犯罪行為之積極證據
    而言，如未發現相當證據，或證據不足以證明，自不能以推
　　測或擬制之方法，以為裁判基礎（參看最高法院四十年台上
  　字第八六號判例）。又「無罪之推定」乃刑事司法程序上之
    基本原則，此種原則表現在刑事案件中，只是另一種形式表
    示負擔之法則。易言之，刑事案件之追訴，必須提出證據（
    舉證負擔），並需說服至無合理懷疑之地步（證明負擔），
　　始能認定被告有罪。又此處所謂「合理的懷疑」是指在一切
  　證據經過全部的比較或考慮後，審理事實的法官本於道義良
    知，對於該項證據有可以說出理由來的懷疑，此時對於追訴
    之事實，便不能信以為真，便應對被告作出無罪之判決。最
    高法院八十八年台上字第九五四號判決亦認「認定犯罪事實
    所憑之證據，雖不以直接證據為限，間接證據亦包括在內，
    然而無論直接證據或間接證據，其為訴訟上之證明，須於通
    常一般人均不致有所懷疑，而得確信為真實之程度者，始得
    據為有罪之認定，倘其證明尚未到達此一程度，而有合理之
    懷疑存在時，即難遽採為不利被告之認定」，又證人之證述
    ，雖可作為被告犯罪之證據，但必須無瑕疵可指，且又查與
    事實相符始得為之。
　(三)關於恐嚇危害安全部分：
　　公訴意旨認被告陳維宏、亥○○、辛○○、黃○○、Ｂ○○
  　、Ａ○○、酉○○、Ｅ○○、庚○○、辰○○、丁○○等有
    犯刑法第三百零五條罪嫌，無非以證人子○○於偵查中、卯
    ○○、地○○於警訊中指訴被告等人以電話或以言詞恐嚇，
    尤其對未按時返還者施以恐嚇等為依據。惟訊據上開被告等
    人（檢察官起訴之被告）及被告玄○○、巳○○、Ｄ○○、
    寅○○、宙○○、Ｆ○○（此部分被告未經檢察官起訴，原
    審認構成刑法第三百零五條之罪，而與常業重利罪有裁判上
    一罪關係而併予審理）均矢口否認有何恐嚇危害安全罪之行
    為。經查證人卯○○於警訊雖曾稱：八十六年六月宇○○（
    即陳添貴）帶三人到伊工廠恐嚇，不還錢放火燒工廠云云（
    偵字第二二七一八號卷第二四八頁），惟此係承辦員警白志
    升拿被告等之照片給予證人卯○○指認，僅指認照片等情，
    業據證人卯○○、白志升在原審證述明確（原審卷(四)第三三
    二頁至第三三五頁、第二三八頁、第二四０頁），按照片常
    因時間之經過，而與本人有所差異，且依證人白志升所證提
    供予卯○○指認之宇○○照片有點模糊（見偵字第二二七一
    八號卷第十六頁），因而以照片指認，是否全無錯誤，並非
    無疑，況證人卯○○於原審審理時，經交互詰問之程序詰問
    後，否認本案所有之被告有對其實施恐嚇之行為（原審卷(四)
    第二三一頁），是證人卯○○在警訊之指訴，實難採為被告
    等不利之認定。次查證人子○○在檢察官偵查中雖曾證稱：
    他們打電話到我家，叫我注意一點云云（偵字第二０一六五
    號卷第二七八頁），惟證人子○○在警訊時已供述被告等未
    對其恐嚇等語（偵字第二二七一八號卷第二七一頁背面），
    是其在偵查中所證是否屬實已非無疑，況被告等究何人向其
    恐嚇，證人子○○在偵查中亦未能具體指認，是證人子○○
    在偵查中之證述尚難遽採為被告等不利之認定，再查證人地
    ○○在警訊時雖曾陳稱：有打電話恐嚇不還錢，要砍手腳云
    云（偵字第二二七一八號卷第二四九頁），惟被告等均否認
    有打電話對其恐嚇，證人地○○又無法明確指出何人對其恐
    嚇，是尚難以證人地○○之警訊筆錄逕採為被告等不利之認
    定，又查被告Ｂ○○於原審審理時雖曾供稱：有一小部分不
    還錢的人，我們的口氣比較兇，例如：你如果不還錢，你就
    趕快搬家，不要讓我們找到等語（原審卷(四)第一九七頁），
    惟被告Ｂ○○所供之恐嚇之用詞亦與證人卯○○、子○○、
    地○○所證述之恐嚇用詞不同，是被告Ｂ○○上開所供難採
    為被告等不利之認定。末查分別向被告等借款之人有如附表
    四所載，人數眾多，除上開三證人外其他借款人均未指稱被
    告等有對其恐嚇，如被告等有對借款人恐嚇還錢，衡情應不
    僅只對上開三證人恐嚇，而又查無其他積極證據足資證明被
    告等有恐嚇犯行，是被告等恐嚇危害安全犯行不能證明。原
    審認被告等十七人有犯恐嚇危害安全罪尚有未合，原審判決
    關於被告等部分業經撤銷有如前述，而此恐嚇危害安全部分
    與上開業已論處罪刑之常業重利罪有裁判上一罪關係，故對
    檢察官提起公訴之被告宇○○、亥○○、辛○○、黃○○、
    Ｂ○○、Ａ○○、酉○○、Ｅ○○、庚○○、辰○○、丁○○等人恐嚇危害安全部分應為不另為無罪諭知。至未經檢察
    官起訴之被告玄○○、巳○○、Ｄ○○、寅○○、Ｆ○○、
    宙○○等恐嚇危害安全部分則無庸不另為無罪之諭知。
　(四)關於組織犯罪條例部分：
    依據組織犯罪防制條例第二條規定，本條例所稱之犯罪組織
    ，係指三人以上，有內部管理結構，以犯罪為宗旨或以其成
    員從事犯罪活動，具有集團性、常習性及脅迫性或暴力性之
    組織。其中所謂「內部管理結構」及「常習性」，法條上雖
    無明文規定，但在實務上該條所稱之「內部管理結構」，係
    指即有上下屬從關係之謂，亦即組織內部有主持人或首領與
    幫眾層級之分，有階級領導，下屬須服從主持人或首領之命
    令行事，違抗者依內部規範懲處。公訴人雖起訴被告宇○○
    等人參與同案被告吳國斌之地下錢莊，屬於參與組織犯罪，
    然所謂犯罪組織，必需有內部管理結構，下屬須服從首腦指
    揮，違反者有內部規範懲處，但是就吳國斌所成立之公司而
    言，並無下屬須服從首腦指揮，若有違抗，內部如何懲處之
    情形，業據被告等在本院本審審理時供明在卷，而公訴人亦
    未就此而舉證，且遍觀卷宗內所有資料，亦無此類之積極證
    據，實與組織犯罪條例所謂之犯罪組織不同，因而被告宇○○、亥○○、辛○○、黃○○、Ｂ○○、Ａ○○、酉○○、
    Ｅ○○、宙○○、玄○○、庚○○、Ｆ○○、辰○○、巳○○、Ｄ○○、丁○○、寅○○有關違反組織犯罪條例之行為
  　，尚屬不能證明。
　(五)關於強盜取財之部分：
    １、經查，被告宇○○、Ｂ○○及證人林泉勝、吳征宙之供
        述（證言）均相互矛盾，實無法認定八十九年四月二十
        一日究竟何人去憶遠公司實施強盜取財之行為：
  　　被告林泉勝偵查證稱：八十九年四月二十一日下午三點
    　　四十分許，吳國斌和陳添貴（宇○○）總共十餘人持槍
　　　　到憶遠公司強盜財物，並有一人持槍托敲擊其頭部（見
  　　　偵字第二二七一八號第二三八頁），而原審審判時請其
    　　指認現場之被告均無法指認（詳見原審卷(三)-(三)第四七
      　頁)。
　　　證人吳征宙在警局指認被告宇○○係強盜取財共犯中之
  　　　一人（見同前偵卷第一六０頁），而證人林泉勝亦是遭
　　　　槍托打傷；但到原審審理時，證稱當時會指認被告宇○○係因當時伊記得該名嫌犯有留鬍子之故，而於審判中
      　改稱現留鬍子之亥○○和吳國斌等二人是該強盜取財之
        共犯（見原審卷(三)-(三)第一一五頁以下）。
      被告宇○○於警訊時供稱參與之人有小任（Ａ○○）、
　　　　小董（黃志仁）、小莊（鄭子祥）云云（見偵字第二０
  　　　六一五號卷一九頁）；於偵查時，改稱該強盜取財之共
    　　犯有林祖友、小黃（丁○○）、黃志仁、鄭子祥、Ｆ○○，而林泉勝是伊用椅子砸傷的，並未使用槍枝云云（
        見偵字第二０一六五號第二五九頁）；於原審第一次審
        理時改稱伊有去過憶遠公司，但沒有搶財物云云（見原
        審卷(三)-(一)第四七頁背面）；於原審審理後期時則辯稱
        ，因原本吳國斌要答應給付伊安家費，故要其扛下本案
        件，實際上伊根本沒去憶遠公司等語（見原審卷(四)第一
        九七頁、第二０二頁）。
　　　被告Ｂ○○於警訊中供承：去憶遠公司實施強盜取財之
  　　　行為是由宇○○帶班，另有被告辛○○、酉○○、Ｆ○○、鄭子祥等十餘位云云（見偵字第二０一六五號第六
  　　　五頁）；於偵查時供稱聽宇○○和鄭子祥告知伊有帶槍
　　　　去云云（見偵字第二二七一八號卷第三二一頁）；於原
  　　　審審理後則表示因警察告知是宇○○那一組出事，後來
　　　　被檢方借提，伊怕刑期期滿後要羈押伊，故不敢翻供，
  　　　就講宇○○等語（見原審卷(三)-(三)第二三七頁）。
      依上述證人及被告所言，根本無法確定本件被告何人去
      　憶遠公司實施強盜之行為，公訴人起訴認為被告宇○○
　　　　持扣案槍枝至現場，並敲擊林泉勝之頭部致其受傷云云
  　　　，經原審將扣案槍枝送往內政部警政署刑事警察局鑑定
    　　，該等扣案槍托均無血跡反應，有該鑑驗書在卷可參（
      　見原審卷二第三三六頁），顯見公訴人之指訴與事實不
        符。而公訴人所提之被告供述和證人證言既前後不符，
        亦無法確認共犯及行為人為何人，縱然被害人林泉勝、
        吳征宙確實有遭強盜取財或傷害之行為，亦無法確定行
        為人是何人，故應認為無積極證據認定被告宇○○、亥
        ○○、丁○○、酉○○、黃志仁、鄭子祥、Ｆ○○、Ａ
        ○○有何公訴人所指訴之強盜取財之行為。
    ２、因公訴人認被告宇○○、亥○○、辛○○、黃○○、Ｂ
        ○○、Ａ○○、酉○○、Ｅ○○、宙○○、玄○○、庚○○、Ｆ○○、辰○○、巳○○、Ｄ○○、丁○○、寅
　　　　○○有違反組織犯罪條例之行為及被告宇○○、亥○○
  　　　、丁○○、酉○○、黃志仁、Ｆ○○、Ａ○○強盜取財
    　　之行為，與前開常業重利、無故寄藏手槍罪間，有牽連
      　犯裁判上一罪之關係，故不另為無罪之諭知。
八、被告Ｂ○○經合法傳喚無正當理由不到庭，爰不待其陳述逕
    行判決。
據上論斷，應依刑事訴訟法第三百六十九條第一項前段、第三百
六十四條、第二百九十九條第一項前段、第三百條、第三百七十
一條，槍砲彈藥刀械管制條例第七條第四項、第十二條第四項，
刑法第二條第一項前段、第二十八條、第三百四十五條、第四十
七條、第四十一條第一項前段、第三十八條第一項第一款、第二
款、第五十一條第五款、現行法規所定貨幣單位折算新台幣條例
第二條，罰金罰鍰提高標準條例第一條前段、第二條，判決如主
文。
本案經檢察官邱美育到庭執行職務。
中　　華　　民　　國　　 94　　年　　7　　 月　　7　　日
　　　　　　      刑事第十一庭 審判長法　官　陳　祐　輔
　　　　　　　　　　　　　　　　　   法　官　陳  國  文
　　　　　　　　　　　　　　　　　   法　官　邱　瑞　祥
以上正本證明與原本無異。
如不服本判決，應於收受送達後十日內向本院提出上訴書狀，其
未敘述上訴之理由者並得於提起上訴後十日內向本院補提理由書
（均須按他造當事人之人數附繕本）。
                                     書記官　吳　素　雲
中　　華　　民　　國　　94　　年　　7　　 月　　12  　日
附錄：本案論罪科刑法條全文
槍砲彈藥刀械管制條例第7條第4項
未經許可，製造、販賣或運輸火砲、肩射武器、機關槍、衝鋒槍
、卡柄槍、自動步槍、普通步槍、馬槍、手槍或各類砲彈、炸彈
、爆裂物者，處死刑、無期徒刑或七年以上有期徒刑；處徒刑者
，併科新台幣00000000元以下罰金。
未經許可，轉讓、出租或出借前項所列槍砲、彈藥者，處無期徒
刑或五年以上有期徒刑，併科新台幣 00000000 元以下罰金。
意圖供自己或他人犯罪之用，而犯前二項之罪者，處死刑或無期
徒刑；處徒刑者，併科新台幣 00000000 元以下罰金。
未經許可，持有、寄藏或意圖販賣而陳列第 1 項所列槍砲、彈藥
者，處五年以上有期徒刑，併科新台幣00000000元以下罰金。
第1項至第3項之未遂犯罰之。
槍砲彈藥刀械管制條例第12條第4項
未經許可，製造、販賣或運輸子彈者，處一年以上七年以下有期
徒刑，併科新台幣0000000元以下罰金。
未經許可，轉讓、出租或出借子彈者，處六月以上五年以下有期
徒刑，併科新台幣 0000000 元以下罰金。
意圖供自己或他人犯罪之用，而犯前二項之罪者，處三年以上十
年以下有期徒刑，併科新台幣 0000000 元以下罰金。
未經許可，持有、寄藏或意圖販賣而陳列子彈者，處五年以下有
期徒刑，併科新台幣 0000000 元以下罰金。
第1項至第3項之未遂犯罰之。
刑法第345條
 (常業重利罪)
以犯前條之罪為常業者，處五年以下有期徒刑，得併科 3000 元
以下罰金。
附表一：自陳添貴（宇○○）台北市○○街三六巷二之九號七樓
住處扣得槍彈
１、奧地利製克拉克半自動手槍一枝（含彈匣二個）。
２、捷克製ＲＺ７５Ｂ型半自動手槍壹枝（含彈匣貳個）。
３、制式九０手槍子彈四十顆。
附表二：自陳添貴（宇○○）台北市○○街三六巷二之九號七樓
住處扣得犯常業重利罪之物
１、電腦主機一台。
２、數據機一台。
３、支票五十二張。
４、存摺三本。
５、帳簿三本。
６、刊登廣告之收據四張。
附表三、自台北市○○○路○段三十一號之一號林祖友（亥○○
）管理之「統一當舖」內扣得犯常業重利罪之物
１、支票五十二張。
２、借款人資料八張。
附表四
┌──┬─────┬────┬────┬────────┬────────┐
│編號│借款人姓名│借款日期│　金額　│　　利　　息　　│　　已還利息　　│
├──┼─────┼────┼────┼────────┼────────┤
│ １ │卯○○　　│89.01   │30萬元　│10天1期，       │已付30萬元      │
│    │          │        │        │10萬元利息2萬元 │                │
├──┼─────┼────┼────┼────────┼────────┤
│ ２ │地○○　  │89.08.20│13萬元　│10天1期　       │已付利息5萬元   │
│    │　        │        │        │月息30分　　　　│償還16萬元      │
├──┼─────┼────┼────┼────────┼────────┤
│ ３ │丙○○　　│89.01   │10萬元　│10天1期         │已付利息1萬2千元│
│    │          │        │        │月息30分　　　　│（已清償）      │
├──┼─────┼────┼────┼────────┼────────┤
│ ４ │林嘉惠　　│89.01.31│20萬元  │10天1期         │已付利息4萬5千元│
│    │          │        │        │月息30分　　　　│（已清償）      │
├──┼─────┼────┼────┼────────┼────────┤
│ ５ │癸○○　　│89.03　 │1千萬元 │10天1期         │已付清          │
│    │          │        │        │月息30分　　　　│                │
├──┼─────┼────┼────┼────────┼────────┤
│ ６ │何玉　　　│89.04   │20萬元　│10天1期         │已付利息1萬2千元│
│    │          │        │　      │月息30分　　　　│已付清          │
├──┼─────┼────┼────┼────────┼────────┤
│ ７ │己○○　　│89.04   │15萬元　│10天1期         │含利息開18萬元之│
│    │          │        │        │3萬元　　　　　 │支票已兌現      │
├──┼─────┼────┼────┼────────┼────────┤
│ ８ │甲○○　　│89.05   │10萬元　│10天1期         │已付1萬8千元    │
│    │          │        │        │月息30分　　　　│已清償          │
├──┼─────┼────┼────┼────────┼────────┤
│ ９ │余東平　　│86.06   │3萬元　 │利息3天3千元　　│付3千元         │
├──┼─────┼────┼────┼────────┼────────┤
│１０│申○○　　│89.07.06│15萬元  │10天1期         │利息已付2萬5千元│
│    │          │        │        │月息30分　　　　│已清償          │
├──┼─────┼────┼────┼────────┼────────┤
│１１│吳張明　　│89.08　 │2萬元　 │1個禮拜利息4千元│已付利息4千元　 │
│    │          │        │　      │                │已清償          │
├──┼─────┼────┼────┼────────┼────────┤
│１２│未○○　　│89.08.11│15萬元　│10天1期         │利息3萬元       │
│    │          │        │        │月息30分　　　　│已清償          │
├──┼─────┼────┼────┼────────┼────────┤
│１３│王金保　　│89.08　 │9萬元   │10天1期         │已付1萬8千元利息│
│    │          │中旬    │        │月息30分　　　　│                │
│    │          │89.09   │        │                │                │
│    │          │上旬    │        │                │                │
├──┼─────┼────┼────┼────────┼────────┤
│１４│洪銀龍　　│89.08.15│35萬元　│10天1期　       │已付利息7萬元   │
│    │          │        │        │月息30分　　　  │尚欠13萬元      │
├──┼─────┼────┼────┼────────┼────────┤
│１５│丑○○　　│89.08.28│20萬元　│10天1期         │付息4萬元       │
│    │          │        │        │月息30分　　　　│已清償          │
├──┼─────┼────┼────┼────────┼────────┤
│１６│戊○○　　│89.08.29│10萬元　│10天1期         │已付5萬元利息   │
│    │          │        │        │月息30分　　　　│已清償          │
├──┼─────┼────┼────┼────────┼────────┤
│１７│午○○　　│89.08.29│150萬元 │10天1期　　　　 │已付15萬5千元之 │
│    │          │        │        │月息30分        │利息，已清償    │
├──┼─────┼────┼────┼────────┼────────┤
│１８│Ｇ○○　　│89.08.31│5萬5千元│10天1期         │已付1萬元       │
│    │          │        │        │月息30分　　　　│償還2萬元       │
├──┼─────┼────┼────┼────────┼────────┤
│１９│壬○○　　│89.09.05│30萬元　│10天1期         │付利息4萬元     │
│    │          │        │        │月息40分　　　　│已清償          │
├──┼─────┼────┼────┼────────┼────────┤
│２０│周志芬　　│89.09.08│20萬元  │10天1期         │已付5萬元利息   │
│    │          │        │        │月息30分　　　　│已還清          │
├──┼─────┼────┼────┼────────┼────────┤
│２１│戌○○　　│89.09.08│10萬元  │10天1期         │已付1萬8千元利息│
│    │          │        │        │月息30分　　　　│已還清          │
├──┼─────┼────┼────┼────────┼────────┤
│２２│Ｃ○○　　│89.09.10│9萬元   │10天1期         │已付息2萬元     │
│    │          │        │        │月息30分        │                │
├──┼─────┼────┼────┼────────┼────────┤
│２３│子○○　　│89.10.12│20萬元　│10天1期　　　　 │連利息開23萬元支│
│    │          │        │        │月息30分        │票              │
├──┼─────┼────┼────┼────────┼────────┤
│２４│林許秀鑾　│88.11.20│10萬元  │10天1期         │已付利息30萬元  │
│    │          │        │        │月息30分　　　　│                │
├──┼─────┼────┼────┼────────┼────────┤
│２５│楊玄光　　│89.09   │11萬元　│1月1期　　　　　│連利息開11萬5千 │
│　  │          │        │        │                │元支票          │
├──┼─────┼────┼────┼────────┼────────┤
│２６│楊曉嵐　　│89.09   │10萬元  │10天1期　　　　 │付息1萬7千元    │
│    │          │        │15萬元  │                │付息2萬2千元    │
├──┼─────┼────┼────┼────────┼────────┤
│２７│簡慶龍　　│89.09.20│46萬元  │10天1期　　　　 │已付利息2萬元   │
│    │          │        │        │                │                │
├──┼─────┼────┼────┼────────┼────────┤
│２８│王白祺佑  │89.10.18│10萬元　│10天1期         │已付利息2萬元   │
│    │          │        │        │月息60分　　　　│                │
├──┼─────┼────┼────┼────────┼────────┤
│２９│鄭夙芬　　│89.10   │20萬元　│10天1期　       │已付利息3萬5千元│
│    │          │        │        │                │                │
├──┼─────┼────┼────┼────────┼────────┤
│３０│高中進　　│89.10.08│10萬元　│10天1期         │已付利息1萬5千元│
│    │          │        │        │月息45分　　　　│                │
├──┼─────┼────┼────┼────────┼────────┤
│３１│李銘國    │88.10　 │        │                │                │
│    │          │中旬    │        │                │                │
│    │          │89年1月 │20萬元  │10天1期         │共付利息約4百餘 │
│    │          │至6月   │1千萬元 │月息45分　　　　│萬元            │
├──┼─────┼────┼────┼────────┼────────┤
│３２│王蕙蘭　　│89.08.29│10萬元　│10天1期　　　　 │已付息1萬5千元  │
│    │以李淑卿名│        │        │                │                │
│    │義借      │        │        │                │                │
├──┼─────┼────┼────┼────────┼────────┤
│３３│林桂美　　│88.12.10│10萬元　│日息1千5百元　　│連本息開2張5萬元│
│    │          │        │        │                │1張1萬8千元支票 │
│    │          │        │        │                │連本息開1張3萬元│
│    │          │88.12.13│6萬元　 │                │1張4萬元支票    │
│    │          │        │        │                │已償還12萬3千元 │
└──┴─────┴────┴────┴────────┴────────┘
